臺灣苗栗地方法院民事簡易判決
                  111年度苗簡字第521號
原      告  凱基商業銀行股份有限公司


法定代理人  龐德明  


訴訟代理人  蔡昌佑  

被      告  劉明儒  

            劉明昇  
            劉明煜  
            劉明鑫  

            劉明政  
            劉朱觀  
上列當事人間請求撤銷遺產分割登記等事件，本院於民國111年1
0月24日言詞辯論終結，判決如下：
    主      文
被告就被繼承人劉新丁所遺如附表所示遺產，於民國一百零二年
一月二十五日所為遺產分割協議之債權行為及於民國一百零二年
二月二十五日所為分割繼承登記之物權行為，均應予撤銷。
被告劉明昇、劉明煜、劉明鑫、劉朱觀應就附表編號1至9所示遺產於民國一百零二年二月二十五日以分割繼承為原因所為之分割繼承登記予以塗銷。
被告劉明鑫應就附表編號10至15、17所示遺產於民國一百零二年
二月二十五日以分割繼承為原因所為之分割繼承登記予以塗銷。
原告其餘之訴駁回。
訴訟費用由被告連帶負擔。
    事實及理由
壹、程序方面
一、當事人喪失訴訟能力或法定代理人死亡或其代理權消滅者，
    訴訟程序在有法定代理人或取得訴訟能力之本人承受其訴訟
    以前當然停止；第170條之規定，於有訴訟代理人時不適用
    之；惟承受訴訟人，於得為承受時，應即為承受之聲明，民
    事訴訟法第170條、第173條本文、第175條第1項分別定有明
    文。查原告之法定代理人原為魏寶生，嗣於本院審理期間變
    更為龐德明，並經原告具狀聲明承受訴訟等情，有民事聲明
    承受訴訟狀在卷可稽（見本院卷第433頁至第435頁），核與
    民事訴訟法第170條、第175條第1項及第176條之規定相符，
    應予准許。
二、訴狀送達後，原告不得將原訴變更或追加他訴。但擴張或減
    縮應受判決事項之聲明者，不在此限，民事訴訟法第255條
    第1項第3款定有明文。本件原告原起訴請求：㈠被告就附表
    所示遺產（下稱系爭遺產）所為遺產分割協議及民國102年1
    月25日被告所為分割繼承登記行為均應予撤銷；㈡被告劉明
    昇、劉明煜、劉明鑫、劉朱觀應於102年2月25日以分割繼承
    為原因就系爭遺產所為之分割遺產登記予以塗銷，並回復原
    狀（見本院卷第163頁）。嗣原告變更聲明為：㈠被告就系爭
    遺產所為遺產分割協議之債權行為及102年2月25日被告所為
    分割繼承登記之物權行為均應予撤銷；㈡被告劉明昇、劉明
    煜、劉明鑫、劉朱觀於102年2月25日以分割繼承為原因就系
    爭遺產所為之分割繼承登記予以塗銷（見本院卷第433頁、
    第463頁至第464頁），核屬減縮應受判決事項之聲明，與上
    開規定相符，應予准許。另原告更正訴之聲明第1項所載被
    告所為分割繼承登記行為之日期為102年2月25日，係屬民事
    訴訟法第256條規定，不變更訴訟標的而更正事實上之陳述
    ，於法尚無不合，併此敘明。
三、按訴訟標的對於共同訴訟之各人必須合一確定者，共同訴訟
    人中一人之行為有利益於共同訴訟人者，其效力及於全體；
    不利益者，對於全體不生效力，民事訴訟法第56條第1 款定
    有明文。本件訴訟標的被告必須合一確定，被告劉明煜所為
    訴訟行為或答辯有利於共同被告者，其效力及於全體。
四、本件被告劉明儒、劉明昇、劉明鑫、劉明政、劉朱觀經合法
    通知，未於言詞辯論期日到場，核無民事訴訟法第386 條所
    列各款情形，爰依原告之聲請，由其一造辯論而為判決。
貳、實體方面
一、原告主張：被告劉明儒積欠原告債務本金新臺幣（下同）14
    2,137元，迄今尚積欠原告債務本金利息共151,633元（下稱
    系爭債務）未清償。訴外人即被告劉明儒之父劉新丁於101
    年8月3日死亡留有系爭遺產，其繼承人即被告全體共同繼承
    系爭遺產。詎被告劉明儒竟與其他被告於102年1月25日為遺
    產分割協議（下稱系爭分割協議），由被告劉明昇、劉明煜
    、劉明鑫、劉朱觀分割繼承取得系爭遺產如附表分割繼承結
    果欄所載，並經劉明昇、劉明煜、劉明鑫、劉朱觀依系爭分
    割協議以分割繼承為原因而完成分割繼承登記如附表分割繼
    承結果欄所載內容，被告劉明儒上開行為等同將其應繼承之
    財產權利無償移轉予被告劉明昇、劉明煜、劉明鑫、劉朱觀
    ，使其陷於無資力，而有害於原告債權。為此，爰依民法第
    244條第1項、第4項規定，提起本件訴訟等語。並聲明：如
    變更後之聲明。
二、被告部分：
　㈠被告劉明煜則以：被告劉明儒係因這兩個月疫情而沒繳費；
    被告劉明鑫有在照顧被告劉朱觀，被告劉朱觀現已不能自理
    生活，故分得遺產較多；被告劉明政因為身體障礙需人照顧
    ，因被告劉明鑫說要照顧被告劉明政，故被告劉明政應分得
    之遺產是給被告劉明鑫；被告劉明儒有很多貸款，我們幫他
    償還了一些，被告劉明儒亦有向我借貸100多萬元，我不清
    楚相關遺產未登記給劉明儒是否跟這有關，我不清楚相關遺
    產未登記給劉明儒之原因；我是長孫而分得較多遺產等語資
    為抗辯。並聲明：原告之訴駁回。
　㈡其餘被告均未於言詞辯論期日到場，亦未提出書狀作何聲明
    或陳述。
三、得心證之理由：
　㈠原告主張之前揭事實，業據其提出本院102年度司執字第6762
    號債權憑證及繼續執行紀錄表、土地、建物登記第一類謄本
    、異動索引、繼承系統表、除戶戶籍謄本、戶籍謄本等件為
    證（見本院卷第25頁至第31頁、第143頁至第155頁、第251
    頁至第407頁），並有苗栗縣竹南地政事務所111年5月18日
    南地所一字第1110003658號函所附土地登記申請書、繼承系
    統表、遺產分割協議書、苗栗縣政府稅務局所附附表編號16
    所示建物之稅籍證明書、財政部中區國稅局苗栗分局111年8
    月2日中區國稅苗栗營所字第1112055886號函所附遺產稅證
    明書在卷可憑（見本院卷第123頁至第134頁、第173頁至第1
    79頁），復為到場之被告劉明煜所不爭執，而被告劉明儒、
    劉明昇、劉明鑫、劉明政、劉朱觀經合法通知，未到場或提
    出書狀作何爭執。是本院審究前開證據，堪認原告上開主張
    為真實。
　㈡按債務人所為之無償行為，有害及債權者，債權人得聲請法
    院撤銷之，債權人得聲請法院撤銷之，民法第244條第1項定
    有明文。又按債權人行使民法第244條規定之撤銷權，以債
    務人之行為有害及債權，為其要件之一。此之所謂害及債權
    ，乃指債務人之行為，致積極的減少財產，或消極的增加債
    務，因而使債權不能獲得清償之情形（最高法院81年度台上
    字第207號判決意旨參照）。原告為被告劉明儒之債權人，
    被告劉明儒積欠系爭債務迄未清償，且被告劉明儒名下已無
    任何財產可供執行等情，業如前述。本件被繼承人劉新丁死
    亡後，其繼承人即被告均未依法聲明拋棄繼承，被告公同共
    有系爭遺產，並以協議分割方式分歸如附表分割繼承結果欄
    所載，且已辦畢遺產分割登記，而被告劉明儒未取得系爭遺
    產之應有部分，堪認被告劉明儒處分其因繼承取得系爭遺產
    權利，而有無償讓與附表分割繼承結果欄所載被告之情事。
    又被告劉明儒在102年及109、110年間均無所得，名下僅有
    出廠年份為83、85年之車輛各1部，而無其他財產，有本院
    依職權調閱之稅務電子閘門財產所得調件明細表存卷可按（
    見本院卷附證物袋），顯見被告間為系爭分割協議時，被告
    劉明儒已無資力清償積欠原告債務之情事，則被告間所為上
    開行為，顯積極減少被告劉明儒之財產，有害及原告債權實
    現。從而，原告主張依民法第244條第1項規定，請求撤銷被
    告間就系爭遺產所為系爭分割協議之債權行為及分割繼承登
    記之物權行為，即屬有據。
　㈢民法第244條第1、2項所稱之無償或有償行為，係以債務人與
    第三人間之行為有無互為對價關係之給付為其區別標準（最
    高法院108年台上字第2330號判決意旨參照）。被告劉明煜
    雖抗辯被告劉明儒有向其他繼承人借款並由該等繼承人代償
    債務等語，並提出相關交易明細表、匯款委託書及借款明細
    為證。本件縱認被告劉明煜上開所稱被告劉明儒有由其他繼
    承人代以償還相關貸款、被告劉明儒向其借貸100多萬元等
    情非虛，然參酌被告劉明煜自陳：不清楚系爭遺產未登記給
    劉明儒之原因為何，亦不清楚上開借貸與系爭遺產未登記給
    劉明儒之原因是否有關，討論遺產如何分割時並沒有討論到
    被告劉明儒跟伊之借款，借款係基於兄弟之情所為等語（見
    本院卷第249頁），自難認被告劉明煜所稱上開借貸情事與
    被告間所為系爭分割協議有關，至被告劉明煜其餘所辯被告
    劉明鑫因照顧被告劉朱觀、被告劉明政而分得較多遺產及被
    告劉明煜為長孫而分得較多遺產等原因，此均無從證明被告
    劉明儒與其餘被告間為系爭分割協議及分割繼承登記行為時
    ，有互為對價關係之給付，故依據被告劉明煜上開所辯理由
    ，均無礙關於被告間所為系爭分割協議中被告劉明儒係屬無
    償行為之認定。
　㈣債權人依第一項或第二項之規定聲請法院撤銷時，得並聲請
    命受益人或轉得人回復原狀，民法第244條第4項本文定有明
    文。被告劉明儒就系爭遺產所為系爭分割協議及分割繼承登
    記行為，屬有害及原告債權而得撤銷之無償行為，已如前述
    ，則原告依上開規定，併請求塗銷附表分割繼承結果欄所載
    受益人即被告劉明昇、劉明煜、劉明鑫、劉朱觀就附表編號
    1至9所示遺產之分割繼承登記及被告劉明鑫就附表10至15、
    17所示遺產之分割繼承登記，即屬有據。至附表10至15、17
    所示遺產並無以分割繼承為原因登記予被告劉明昇、劉明煜
    、劉朱觀，原告此部分請求即屬無據。另如附表編號16所示
    之房屋，係未辦保存登記建物，有苗栗縣竹南地政事務所11
    1年9月16日南地所一字第1110006934號函附卷可參（見本院
    卷第219頁），自無分割繼承登記物權行為可得撤銷及分割
    繼承登記可得塗銷，是原告就如附表編號16之房屋請求撤銷
    被告間分割繼承登記物權行為及塗銷分割繼承登記，尚屬無
    據。
四、綜上所述，原告依民法第244條第1項、第4項規定，請求撤
    銷被告就系爭遺產所為系爭分割協議之債權行為及就附表編
    號1至15、17所示遺產所為分割繼承登記之物權行為，並請
    求塗銷被告劉明昇、劉明煜、劉明鑫、劉朱觀就附表編號1
    至9所示遺產於102年2月25日以分割繼承為原因所為之分割
    繼承登記，暨請求塗銷被告劉明鑫就附表編號10至15、17所
    示遺產於102年2月25日以分割繼承為原因所為之分割繼承登
    記，為有理由，應予准許；逾此部分之請求，為無理由，應
    予駁回。
五、本件事證已臻明確，兩造其餘攻擊防禦方法及所提證據，經
    核與判決結果不生影響，爰不逐一論述，附此敘明。
六、訴訟費用負擔之依據：民事訴訟法第79條、第85條第2項。
    又本件原告雖一部勝訴，然其敗訴部分為對於未辦保從登記
    房屋之分割繼承登記與塗銷部分，及就應予塗銷之範圍與其
    聲明略有差異，故本院認定本件訴訟費用仍由被告全部連帶
    負擔，附此敘明。
中　　華　　民　　國　　111 　年　　11　　月　　7 　　日
                  苗栗簡易庭  法  官  賴映岑
以上正本係照原本作成。
如對本判決上訴，須於判決送達後20日內向本院提出上訴狀。
如委任律師提起上訴者，應一併繳納上訴審裁判費。
中　　華　　民　　國　　111 　年　　11　　月　　7 　　日
                              書記官  趙千淳


附表：被繼承人劉新丁所留遺產
編號 種類 財產名稱 權利範圍 分割繼承結果（被告姓名：權利範圍） 1 土地 苗栗縣○○鄉○○○段000地號 1/1 劉朱觀：3/16 劉明煜：5/16 劉明昇：3/16 劉明鑫：5/16 2 土地 苗栗縣○○鄉○○○段000地號 1/1 劉朱觀：3/16 劉明煜：5/16 劉明昇：3/16 劉明鑫：5/16  3 土地 苗栗縣○○鄉○○○段000地號 1/1 劉朱觀：3/16 劉明煜：5/16 劉明昇：3/16 劉明鑫：5/16  4 土地 苗栗縣○○鄉○○○段000地號 1/1 劉朱觀：3/16 劉明煜：5/16 劉明昇：3/16 劉明鑫：5/16  5 土地 苗栗縣○○鄉○○○段00000地號 1/1 劉朱觀：3/16 劉明煜：5/16 劉明昇：3/16 劉明鑫：5/16  6 土地 苗栗縣○○鄉○○○段000地號 604/7060(即2416/28240) 劉朱觀：453/28240 劉明煜：755/28240 劉明昇：453/28240 劉明鑫：755/28240  7 土地 苗栗縣○○鄉○○○段00000地號 604/7060(即2416/28240) 劉朱觀：453/28240 劉明煜：755/28240 劉明昇：453/28240 劉明鑫：755/28240  8 土地 苗栗縣○○鄉○○○段00000地號 604/7060(即2416/28240) 劉朱觀：453/28240 劉明煜：755/28240 劉明昇：453/28240 劉明鑫：755/28240  9 土地 苗栗縣○○鄉○○○段000地號 1/1 劉朱觀：3/16 劉明煜：5/16 劉明昇：3/16 劉明鑫：5/16 10 土地 苗栗縣○○鄉○○段0000地號 1/2 劉明鑫：1/2 11 土地 苗栗縣○○鄉○○段0000地號 3/32 劉明鑫：3/32 12 土地 苗栗縣○○鄉○○段0000地號 3/32 劉明鑫：3/32 13 土地 苗栗縣○○鄉○○段0000地號 3/32 劉明鑫：3/32 14 土地 苗栗縣○○鄉○○段0000地號 1/2 劉明鑫：1/2 15 土地 苗栗縣○○鄉○○段0000地號 1/8 劉明鑫：1/8 16 房屋 苗栗縣○○鎮○○里00鄰○○00○0號 1/1 劉明鑫：1/1 17 地上權 苗栗縣○○鄉○○段0000地號地上權 1/4 劉明鑫：1/4